【裁判字號】    99,交聲,2561
【裁判日期】    991210
【裁判案由】    聲明異議
【裁判全文】
臺灣高雄地方法院交通事件裁定        99年度交聲字第2561號
原處分機關  交通部公路總局高雄區監理所
異  議  人
即受處分人  葉瓊霞
上列受處分人因違反道路交通管理處罰條例案件，對於交通部公
路總局高雄區監理所於民國99年8月30 日所為之處分（原裁決書
案號：高監營裁字第裁80-N00000000號）聲明異議，本院裁定如
下：
    主  文
原處分撤銷。
葉瓊霞汽車駕駛人，駕駛汽車經測試檢定酒精濃度超過規定標準
，應處罰鍰壹仟捌佰元整、接受道路交通安全講習，且壹年內不
得考領小型車職業駕駛執照。
    理  由
一、原處分意旨略以：異議人即受處分人葉瓊霞（下稱異議人）
    於民國98年3月9日16時15分許，駕駛車號P5-140號營業小客
    車，行經高雄縣鳳山市○○路前，經警查獲異議人酒後駕車
    ，酒測值為每公升0.34毫克，而有「汽車駕駛人酒精濃度超
    過規定標準（每公升0.25至0.4 毫克）」之違規，依道路交
    通管理處罰條例第35條第1項第1款、第22條第1項第1款、第
    24條第1項第2款規定，裁處罰鍰新臺幣（下同）21,300元，
    吊扣普通小型車駕駛執照12個月，並應參加道路交通安全講
    習等語。
二、異議意旨略以：異議人業經緩起訴處分確定並已依緩起訴處
    分繳交20,000元予國庫，原處分機關仍為異議人應繳納罰鍰
    21,300元之處分，顯然違法，請求撤銷原處分等語。
三、經查：
  (一)關於吊扣駕駛執照部分：
  1.按汽車駕駛人，駕駛汽車經測試檢定酒精濃度超過規定標準
    者，處15,000元以上60,000元以下罰鍰，並當場移置保管該
    汽車及吊扣其駕駛執照1 年；因而肇事致人受傷者，並吊扣
    其駕駛執照2 年；又汽車駕駛人，有第35條第1 項規定之情
    形，應接受道路交通安全講習，道路交通管理處罰條例第35
    條第1 項第1 款、第24條第1 項第2 款分別定有明文。經查
    ，本件異議人於上開時、地，酒後駕駛車號P5-140號營業小
    客車，行經高雄縣鳳山市○○路前，經警查獲異議人酒後駕
    車，酒測值為每公升0.34毫克，而有上開道路交通管理處罰
    條例第35條第1 項第1 款之違規事實，乃經警當場舉發，移
    送原處分機關以交通部公路總局高雄區監理所於99年8 月30
    日高監營裁字第裁80-N00000000號違反道路交通管理事件裁
    決書裁處罰鍰21,300元，吊扣普通小型車駕駛執照12個月，
    應參加道安講習等情，業據異議人自承在卷，並有上開裁決
    書及其送達證書、舉發通知單等件在卷足稽。次查，異議人
    並未領有小型車職業駕駛執照，而係領有普通小型車駕駛執
    照，有公路監理電子閘門證號查詢汽車駕駛人查詢結果1 紙
    在卷可憑，是此部分事實均堪認定。
  2.惟按道路交通管理處罰條例第68條曾於94年12月14日修正公
    布，並自95年03月01日開始施行。原條文規定：「汽車駕駛
    人，因違反本條例及道路交通安全規則之規定，受吊扣或吊
    銷駕駛執照處分時，吊扣或吊銷其持有各級車類之駕駛執照
    」，修正後改為：「汽車駕駛人，因違反本條例及道路交通
    安全規則之規定，受吊銷駕駛執照處分時，吊銷其持有各級
    車類之駕駛執照」。觀其提案修正理由「原條文將違法或違
    規駕駛人所持有各級車類之駕駛執照一併吊扣或吊銷失之過
    酷，影響人民工作及生活甚鉅，爰修正之」，此業據立法院
    公報第94卷第70期院會紀錄記載明確。顯見依現行道路交通
    管理處罰條例規定，不得吊扣駕駛人所持有他級駕駛執照，
    亦即於為吊扣駕駛人駕駛執照之處分時，僅得吊扣駕駛人違
    規時所駕駛該級車類之駕駛執照，以限制其繼續駕駛該級車
    類行駛道路之權利，若駕駛人並無該級車類之駕駛執照，即
    無從執行吊扣駕駛執照之處分，而僅係應否依道路交通管理
    處罰條例第22條第1 項規定處罰駕駛人之問題。次按行政行
    為，採取之方法所造成之損害不得與欲達成目的之利益顯失
    均衡，行政程序法第7 條第3 款定有明文。又依道路交通安
    全規則第61條第1 項第4 款規定，汽車駕駛人取得高一級車
    類之駕駛資格者，應換發駕駛執照，並准其駕駛較低級車類
    之車輛，已領有小型車駕駛執照者，得駕駛輕型機器腳踏車
    。查本件異議人既係駕駛職業小型車違規，若其普通小型車
    駕駛執照因而遭吊扣，將造成異議人不能駕駛普通小型車、
    輕型機器腳踏車之結果，則原處分機關採取吊扣異議人普通
    小型車駕駛執照，以達成限制其駕駛職業小型車之目的，所
    造成損害已與欲達成目的之利益顯失均衡。
  3.從而，本件異議人於前述違規之際所駕駛者既為職業小型車
    ，故依法所受處分內容應僅為限制其駕駛職業小型車之權利
    ，原處分機關遽以吊扣異議人所持有之普通小型車駕駛執照
    ，此舉顯然不當剝奪異議人駕駛普通小型車、輕型機器腳踏
    車之權利，對異議人權益侵害甚鉅，亦與現行道路交通管理
    處罰條例第68條規定有悖，容有違誤。
  4.是原處分機關僅得裁處吊扣職業小型車駕駛執照，不得吊扣
    普通小型車駕駛執照。惟行為人依法既應諭知吊扣職業小型
    車駕駛執照，尚不能因受處分人現實上僅持有普通小型車駕
    駛執照，即違背法律規定諭知免罰。此主管機關仍可利用電
    腦資料處理或在汽車駕照註記或其他方式，吊扣行為人職業
    小型車駕駛執照，執行層面應可妥適克服，尚難逕謂無法執
    行，而諭知不罰（參照臺灣高等法院暨所屬法院98年法律座
    談會刑事類提案第20號決議意旨）。
  (二)關於罰鍰部分：
  1.按94年2 月5 日公佈施行之行政罰法第26條規定：「一行為
    同時觸犯刑事法律及違反行政法上義務規定者，依刑事法律
    處罰之。但其行為應處以其他種類行政罰或得沒入之物而未
    經法院宣告沒收者，亦得裁處之。前項行為如經不起訴處分
    或為無罪、免訴、不受理、不付審理之裁判確定者，得依違
    反行政法上義務規定裁處之」，明揭同一行為不受行政及刑
    事之雙重處罰及一事不二罰之原則。次按道路交通管理處罰
    條例第35條第1 項第1 款規定：汽車駕駛人，駕駛汽車經測
    試檢定，酒精濃度超過規定標準者，處新臺幣1 萬5 千元以
    上6 萬元以下罰鍰，並當場移置保管該汽車及吊扣其駕駛執
    照1 年；因而肇事致人受傷者，並吊扣其駕駛執照2 年；致
    人重傷或死亡者，吊銷其駕駛執照，並不得再考領。前揭道
    路交通管理處罰條例第35條第1 項第1 款規定之處罰內容，
    係針對行為人違反行政法上義務規定之行政罰，且該條例關
    於一行為同時觸犯刑事法律及違反行政法上義務規定者，並
    無特別規定，倘汽車駕駛人以單一酒後駕駛汽車行為，經測
    試酒精濃度超過規定標準，而同時涉有刑法第185 條之3 公
    共危險罪嫌時，道路交通管理處罰機關除有行政罰法第26條
    第1 項但書得處以其他種類行政罰者之情形，而得裁處其他
    種類行政罰外，關於罰鍰部分，應依行政罰法第26條及道路
    交通管理處罰條例第10條規定移送地方法院檢察署處理。且
    該酒後駕駛汽車之行為，除移送後有行政罰法第26條第2 項
    所定經「不起訴處分」或為「無罪」、「免訴」、「不受理
    」、「不付審理」之裁判確定等情形，得再依違反行政法上
    義務規定裁處之外，不得逕依道路交通管理處罰條例第35條
    第1 項第1 款規定裁處行為人罰鍰之行政罰，以符行政罰法
    第26條一事不二罰之規定。至於罰鍰以外之其他種類行政罰
    ，例如吊扣駕駛執照、施以道安講習等處分，因兼具維護公
    共秩序之作用，為達行政目的，依行政罰法第26條第1 項但
    書之規定，行政機關自仍得予裁處。
  2.另按被告於緩起訴期間內，有下列情形之一者，檢察官得依
    職權或依告訴人之聲請撤銷原處分，繼續偵查或起訴：一、
    於期間內故意更犯有期徒刑以上刑之罪，經檢察官提起公訴
    者。二、緩起訴前，因故意犯他罪，而在緩起訴期間內受有
    期徒刑以上刑之宣告者。三、違背第253 條之2 第1 項各款
    之應遵守或履行事項者，刑事訴訟法第253 條之3 第1 項亦
    規定明確。是案經檢察官為「緩起訴處分」者，於緩起訴之
    猶豫期間內，是否因前開撤銷事由，經檢察官撤銷緩起訴處
    分後提起公訴，猶懸而未定。雖於緩起訴期間屆滿，而緩起
    訴未經撤銷，行為人得免於刑事訴追，其法律效果與「不起
    訴處分」相同，然非俟緩起訴期間屆滿，無從確定行為人最
    終是否未經撤銷緩起訴處分，亦即緩起訴處分於猶豫期間內
    ，未具實質之確定力，與具有終局確定力之「不起訴處分」
    不同。因緩起訴期間屆滿前，該緩起訴處分仍有被撤銷之可
    能，倘原處分機關逕予行政裁罰，將使受處分人有同時遭受
    行政處罰及刑事訴追之危險，顯與行政罰法第26條規定之立
    法意旨相悖。行政罰法第26條第2 項之所定同一行為如經「
    不起訴處分」或為「無罪」、「免訴」、「不受理」、「不
    付審理」之裁判確定者，得依違反行政法上義務規定裁處之
    ，所著重者係在各該事由同具終局免受刑事追訴之效力，而
    無雙重處罰之危險，應認屬列舉之事由，「緩起訴處分」既
    非上開列舉事由，且於緩起訴期間屆滿前仍存有雙重處罰之
    危險，原處分機關自不得於緩起訴期間屆滿前，就行為人之
    同一行為再為行政裁罰。
  3.經查，本件異議人葉瓊霞於98年3月9日16時15分許，駕駛車
    號P5-140號營業小客車，行經高雄縣鳳山市○○路前，經警
    查獲異議人酒後駕車，酒測值為每公升0.34毫克，而有「汽
    車駕駛人酒精濃度超過規定標準（每公升0.25至0.4 毫克）
    」之違規，依道路交通管理處罰條例第35條第1項第1款規定
    ，裁處罰鍰新臺幣（下同）21,300元，吊扣普通小型車駕駛
    執照12個月，並應參加道路交通安全講習等節，有交通部公
    路總局高雄區監理所高監營裁字第裁80-N00000000號違反道
    路交通管理事件裁決書1 份附卷可稽。又異議人因上開酒後
    駕車案件，經臺灣高雄地方法院檢察署檢察官以98年度偵字
    第9497 號為緩起訴處分，緩起訴期間為1年，並命異議人向
    國庫支付2萬元，並已於99年5月11日緩起訴期滿等情，有舉
    發違反道路交通管理事件通知單、臺灣高雄地方法院檢察署
    檢察官緩起訴處分書各1 份在卷可稽。
  4.異議人既因同一行為同時觸犯刑事法律及違反行政法上義務
    規定，且無行政罰法第26條第2 項所定之情形，自應依行政
    罰法第26條第1 項規定，以刑事法律處罰之，不得再依道路
    交通管理處罰條例第35條第1項第1款規定裁罰。又異議人受
    刑事處罰之罰金數額為20,000元，大於原處分機關依照道路
    交通管理處罰條例第35條第1項第1款所裁處之19,500元，是
    原處分機關逕以異議人酒精濃度超過規定標準，對異議人裁
    處罰鍰，尚有未洽。
  5.按所謂「一事不再罰」或「一事不二罰」原則，就行政制裁
    而言，係指違法行為人之同一違法行為，亦即其基於單一之
    決定，或自然意義下之單一行為，違反數個法律；其與通常
    複數之違反行政義務行為，係由於各別之決意或自然意義下
    之複數行為有別，不得以同一事實和同一依據，給予兩次以
    上行政處罰。反之，為達行政「合目的性」之要求，遇有數
    個違反行政義務之行為，應分別處罰，是倘行為人之違規行
    為可得評價為二行為，就各該行政義務違反行為各為裁處，
    尚不致認為逾越必要程度而與比例原則相違（司法院大法官
    會議解釋釋字第503 號解釋意旨暨曾華松大法官協同意見書
    意旨參照）。經查，異議人領有普通駕駛執照駕駛營業汽車
    營業之違規行為，業依道路交通管理處罰條例第22 條第1項
    第1款之規定裁繳罰鍰18,00元，然「領有普通駕駛執照駕駛
    營業汽車營業」之行為，與「酒後駕車」之行為，其違反行
    政義務之態樣不同，實質上乃數行為違反數行政義務，上開
    二種違規行為縱經同時處罰，亦無何重複處罰之問題，異議
    人尚不得因已依緩起訴處分繳交20,000元罰金，即據此得以
    主張本件之「領有普通駕駛執照駕駛營業汽車營業」違規事
    實免罰。
  (三)關於施以道路安全講習部分：
    原處分機關裁處異議人應參加道路安全講習部分，係為達成
    遏止酒後駕車之不法行為，維護道路交通用路權人之安全法
    益等行政目的所必要之罰鍰以外之其他種類行政罰，依行政
    罰法第26條第1 項但書之規定，原處分機關仍得裁處，並未
    違反「一事不二罰」之規定，故此部分之裁處並無違誤。
四、另按汽車駕駛人違反本條例規定，應受吊扣駕駛執照處分，
    於汽車駕駛人係無駕駛執照駕車者，在所規定最長吊扣期間
    內，不得考領駕駛執照，道路交通管理處罰條例第67條第6
    項亦定有明文。查本件異議人僅領有普通小型車駕駛執照，
    並未領有小型車職業駕駛執照，有公路監理電子閘門證號查
    詢汽車駕駛人資料1 份在卷可參，依前開說明，異議人既係
    違規酒後駕駛職業小型車，應僅能吊扣其小型車職業駕駛執
    照；然異議人並未持有小型車職業駕駛執照可供吊扣，自無
    從對異議人裁處吊扣小型車職業駕駛執照之處分。惟參酌道
    路交通管理處罰條例第67條第6 項規定，於違規酒後駕車然
    屬無照駕駛之情況下，應將「吊扣」之處罰規定轉換為「禁
    止在最長吊扣期間內考領駕照」之處罰。從而，異議人並未
    持有小型車職業駕照，原處分機關即應依上開規定，轉為裁
    罰異議人在所規定最長吊扣期間內（依同條例第35條第1 項
    第1 款規定，吊扣駕照最長期間為1 年）不得考領小型車職
    業駕照；詎其竟仍對異議人裁處吊扣（普通小型車）駕駛執
    照之處分，於法即有違誤。
五、綜上所述，本件異議人領有小型車普通駕駛執照，卻於飲酒
    後駕駛職業小型車之行為，違反道路交通管理處罰條例第35
    條第1 項第1 款、第22條第1項第1款規定，依同條例第24條
    第1項第2款及違反道路交通管理事件統一裁罰基準表之規定
    ，本應裁處罰鍰 1,800元、吊扣小型車職業駕駛執照12個月
    及應參加道路交通安全講習；惟因異議人並未領有小型車職
    業駕駛執照，無從吊扣小型車職業駕駛執照，自應依道路交
    通管理處罰條例第67條第6 項規定，處以1 年內禁止考領小
    型車職業駕駛執照之處罰。是異議人就罰鍰2,1300元部分聲
    明異議，非無理由。又道路交通管理處罰條例第87條第1 項
    規定：「受處分人不服第8 條主管機關所為之處罰，得於接
    到裁決書之翌日起20日內，向管轄地方法院聲明異議。」此
    條文中所謂之「處罰」，應指包括對受處分人裁處之違規事
    實是否正當，及裁罰所引用之法條是否適當而言，蓋此二者
    有不可分離之關係，即聲明異議應以交通違規行為為標的，
    非以處罰項目為範圍。是本件異議人酒後駕車只有一個交通
    違規行為，雖異議人僅就處罰項目中之罰鍰部分提起異議，
    其餘部分（吊扣駕照及應參加道路交通安全講習部分）並未
    提及，然其餘處罰項目與其交通違規行為是否存在既無從分
    離，本院自應併予審理，附此敘明。從而，原處分機關裁罰
    異議人罰鍰2,1300元之處分即有不當，自應將原處分全部撤
    銷，另為裁定如主文第2 項所示。
據上論斷，應依道路交通案件處理法第20條前段，道路交通管理
處罰條例第35條第1 項第1 款、第22條第1項第1款、第24條第1
項第2 款，裁定如主文。
中    華    民    國    99    年    12    月    10    日
                  交通法庭  法  官   黃建榮
以上正本證明與原本無異。
如不服本裁定，應於送達後5日內，向本院提出抗告狀。
中    華    民    國    99    年    12    月    10    日
                            書記官   李憶如

司法院資訊處製作；財團法人民間司法改革基金會備份。
